【裁判字號】    97,易,1161
【裁判日期】    970723
【裁判案由】    偽造文書
【裁判全文】
臺灣彰化地方法院刑事判決              97年度易字第1161號
公  訴  人  臺灣彰化地方法院檢察署檢察官
被      告  乙○○
上列被告因偽造文書案件，經檢察官提起公訴（97年度偵字第50
95號），本院合議庭裁定由受命法官獨任進行簡式審判程序，茲
判決如下：
    主  文
乙○○行使偽造私文書，足以生損害於公眾及他人，處有期徒刑
壹年，減為有期徒刑陸月，如易科罰金，以新臺幣壹仟元折算壹
日。如附表所示文件上所偽造之「甲○○」之簽名共計壹拾壹枚
及指印共計拾肆枚，均沒收。
    犯罪事實
一、乙○○前於軍中服役時認識友人甲○○，詎其於民國96年1
    月1 日凌晨3 時許，在位於桃園市○○路299 號「I DO汽車
    旅館607 室」為警方查獲其施用毒品時，為避免其另案通緝
    之身分為警方發現，其明知未獲其友人甲○○之同意，竟基
    於行使偽造私文書、偽造署押之單一犯意，冒用「甲○○」
    之名義應訊，藉以掩飾真實身份，並接續於96年1 月1 日
    上午8 時20分起，至96年1 月1 日上午9 時13分止，經員警
    帶至桃園縣警察局桃園分局同安派出所製作詢問筆錄時，在
    如【附表編號1 至編號4 號】所示之警詢筆錄、扣押筆錄、
    扣押物品目錄表、指紋卡片，偽造「甲○○」之簽名、指印
    ；並在如【附表編號5 至編號7 號】所示之扣押物品收據、
    逮捕通知書、權利告知書上偽造「甲○○」之簽名、指印，
    偽造成表示收受扣押物品收據、逮捕通知書、權利告知單之
    私文書；於96年1 月1 日晚上10時45分，經警方移送臺灣
    桃園地方法院檢察署檢察官訊問時，在如【附表編號8 號】
    所示臺灣桃園地方法院檢察署訊問筆錄上偽造「甲○○」之
    簽名，足以生損害於警察、偵查機關偵查案件之正確性及甲
    ○○本人之權益。嗣經臺灣板橋地方法院檢察署於96年1 月
    29日將其於96年1 月1 日於警詢中所捺印之警詢筆錄、指紋
    卡片，送請內政部警政署刑事警察局鑑定後，始發現上情。
二、案經臺灣板橋地方法院檢察署檢察官自動檢舉呈請臺灣高等
    法院檢察署檢察長核轉臺灣彰化地方法院檢察署檢察官偵查
    起訴。
    理  由
一、程序部分：
  (一)按案件由犯罪地或被告住所、居所或所在地之法院管轄，刑
    事訴訟法第5 條第1 項定有明文。又所謂「被告所在地」，
    乃指被告起訴當時所在之地而言，且以起訴時為準，至其所
    在之原因，無論自由或出於強制皆所不問。雖本案被告之住
    所地、犯罪地均在桃園縣，然本案公訴人於97年6 月9 日起
    訴並於97年6 月23日繫屬本院時，被告係因另案在臺灣彰化
    監獄執行中等情，此有臺灣高等法院被告前案紀錄表1 紙在
    卷可查，依上開說明，本院自有管轄權。
  (二)本案被告乙○○所犯係死刑、無期徒刑、最輕本刑為3 年以
    上有期徒刑以外之罪，其於準備程序就前揭被訴事實為有罪
    之陳述，經受命法官告知簡式審判程序之旨，並聽取其與公
    訴人之意見後，本院認無不得或不宜改依簡式審判程序進行
    之處，爰依刑事訴訟法第273 條之1 第1 項、第284 條之1
    ，裁定本案由受命法官獨任進行簡式審判程序，合先敘明。
二、上揭犯罪事實，業據被告乙○○於本院審理中均坦承不諱（
    參見本院97年7 月9 日審判筆錄），並有內政部警政署刑事
    警察局96年7 月13日刑紋字第0960098799號鑑驗書1 份（參
    見臺灣板橋地方法院檢察署96年度毒偵字第3132號偵查卷宗
    第19頁）附卷可參，核屬相符；復有上開被告偽造「甲○○
    」簽名、指印之如附表所示之文件各1 份在卷可稽。被告前
    揭自白核與前開事證均相符，足堪採信，且被告確有冒用證
    人即其友人甲○○名義分別於警詢、偵訊中應訊及偽造上揭
    私文書、署押之事實，足以生損害於警察、檢察機關偵查案
    件之正確性及甲○○本人之權益，應堪認定。本案罪證明確
    ，被告上揭犯行，均應堪認定。
三、按刑法上偽造文書罪章所指之文書，除必須具備有體性、文
    字性、持續性、意思性等要件外，尚必須存有足以表彰一定
    之制作名義人之名義性時，該等記載方可認為係文書，否則
    若僅為表彰某人簽名意思之署名或簽押，並不具有表彰一定
    制作名義人之名義性存在，該等記載即無從認為係刑法上之
    文書，而只能認為係單純之署押，是按簽他人姓名並按指印
    ，該指印同為代表該被冒用者之姓名，作用及效力與署押無
    異，亦屬署押之一種；又刑法上之偽造署押罪，係指單純偽
    造簽名、捺印或以其他符號代簽名而言，若在制式之書類上
    偽造他人簽名，已為一定意思表示，具有申請書或收據等類
    之性質者，則係犯偽造文書罪，而該偽造署押為偽造私文書
    之部分行為，即不另論罪。被告在如【附表編號1 至編號4
    號、編號8 號】所示之警詢筆錄、扣押筆錄、扣押物品目錄
    表、指紋卡片、臺灣桃園地方法院檢察署訊問筆錄各1 份上
    單純偽造他人簽名及捺指印或簽名，而偽造署押，足以生損
    害於警察、偵查機關之偵查案件正確性及使他人被列為刑事
    被告，而足生損害於他人之權益，係構成刑法第217 條第1
    項之偽造署押罪。又被告冒名於如【附表編號5 至編號7 號
    】所示之扣押物品收據、逮捕通知書、權利告知書上偽造「
    甲○○」之簽名、指印，係表示已受領上揭文件，並知悉收
    受扣押物品收據、經逮捕及權利告知之意思，並持交警方，
    足以生損害於甲○○本人及警察、檢察機關偵查案件之正確
    性，其等性質均為私文書。是被告將上開文書交回警員時，
    則有行使該私文書之意思與行為。依上揭說明，被告此部分
    所為，應係觸犯刑法第216 條、第210 條行使偽造私文書罪
    。
四、核被告所為，係犯刑法第216 條、第210 條之行使偽造私文
    書罪。被告在前揭所示私文書上偽造署押之行為，為其偽造
    私文書行為之階段行為，而其偽造該等私文書後又進而提出
    行使，其該部份偽造署押及偽造私文書之行為，均應為行使
    偽造私文書之高度行為所吸收，亦均不另論罪。按數行為於
    同時同地或密切接近之時地實施，侵害同一之法益，各行為
    之獨立性極為薄弱，依一般社會健全觀念，在時間差距上，
    難以強行分開，在刑法評價上，以視為數個舉動之接續施行
    ，合為包括之一行為予以評價，較為合理，則屬接續犯，而
    為包括之一罪（最高法院86年臺上字第3295號判例要旨參照
    ）。被告冒用「甲○○」名義應訊，雖先後在警詢、偵訊時
    有多次偽造署押之行為；另被告在查獲之後，於前揭犯罪事
    實欄一所示，行使「甲○○」名義之偽造私文書多次，惟其
    均係利用同一機會，在同一時段就同一犯罪構成要件之事實
    ，僅係基於單一之犯意，接續數次偽造署押犯罪行為，而獲
    達到避免刑事處罰之目的，亦即係一個犯罪行為接續進行，
    而侵害同一法益之情形，應為接續犯。被告在前開私文書即
    【附表編號5 至編號7 號】所示之扣押物品收據、逮捕通知
    書、權利告知書上偽造署押之行為，為其偽造私文書行為之
    階段行為，而其偽造該私文書後又進而提出行使，其上揭接
    續偽造署押及偽造私文書之行為均應為行使偽造私文書之高
    度行為所吸收，亦均不另論罪。另被告在前揭【附表編號5
    至編號7 號】所示之扣押物品收據、逮捕通知書、權利告知
    書上偽造「甲○○」之署押，繼而持以行使之行為，符合刑
    法上文書之定義，應成立行使偽造私文書罪，已如前述，起
    訴意旨認就此部分構成偽造署押之犯行，容有誤會，然業經
    公訴人於本院審理中，更正起訴法條，本院自無庸變更起訴
    法條，附此敘明。爰審酌被告為期脫免刑事訴追，竟偽造他
    人署押及私文書，陷遭冒名之被害人甲○○於受無謂刑事追
    訴之危險境地，並對警察及偵查機關追訴犯罪之正確性造成
    影響，原應從重量刑，惟其犯後尚知坦承犯行等一切情狀，
    量處如主文所示之宣告刑。又被告上揭犯罪時間，係在96年
    4 月24日以前，悉符合中華民國96年罪犯減刑條例第2 條第
    1 項第3 款、第9 條之規定，應予減輕其宣告刑2 分之1 ，
    並諭知易科罰金之折算標準。
五、又如【附表編號1 至編號4號 、編號8 號】所示之警詢筆錄
    、扣押筆錄、扣押物品目錄表、指紋卡片、臺灣桃園地方法
    院檢察署訊問筆錄各1 份，共計偽造「甲○○」之簽名8 枚
    及指印11枚，均屬偽造之署押，應依刑法第219 條規定均併
    予宣告沒收。至【附表編號5 至編號7 號】所示之扣押物品
    收據、逮捕通知書、權利告知書各1 紙，均亦已附卷存查，
    並非被告所有之物，然上揭私文書上，共計偽造「甲○○」
    簽名3 枚、指印23枚，均應依刑法第219 條之規定併予宣告
    沒收。
據上論斷，應依刑事訴訟法第273 條之1 第1 項、第299 條第1
項前段，刑法第11條前段、第216 條、第210 條、第41條第1 項
前段、第219 條，中華民國96年罪犯減刑條例第2 條第1 項第3
款、第7 條、第9 條，判決如主文。
本案經檢察官吳芙如到庭執行職務。
中    華    民    國    97    年    7     月    23    日
                  刑事第八庭      法  官  唐中興
以上正本證明與原本無異。
如不服本判決，應於判決送達後10日內，向本院提出上訴書狀，
上訴書狀應「敘述具體上訴理由」，並按他造當事人之人數附繕
本。「切勿逕送上級法院」。
告訴人或被害人對於判決如有不服具備理由請求檢察官上訴者，
其上訴期間之計算係以檢察官收受判決正本之日期為準。
中    華    民    國    97    年    7     月    24    日
                                  書記官  吳政
【附表】：
┌──┬──────────┬────────┬───┬──────┐
│編號│文件名稱            │偽造之署押      │數量  │    備註    │
├──┼──────────┼────────┼───┼──────┤
│ 1  │桃園縣警察局桃園分局│簽名            │2枚   │參見臺灣板橋│
│    │96年1 月1 日警詢筆錄│                │      │地方法院檢察│
│    │                    ├────────┼───┤署96年度偵字│
│    │                    │指印（含筆錄騎縫│6枚   │第456 號偵查│
│    │                    │處）            │      │卷宗第6 頁至│
│    │                    │                │      │第10頁。    │
├──┼──────────┼────────┼───┼──────┤
│ 2  │桃園縣警察局桃園分局│簽名            │1枚   │參見同上偵查│
│    │扣押筆錄            │                │      │卷宗第88頁。│
│    │                    ├────────┼───┤            │
│    │                    │指印            │1枚   │            │
├──┼──────────┼────────┼───┼──────┤
│ 3  │桃園縣警察局桃園分局│簽名            │1枚   │參見同上偵查│
│    │扣押物品目錄表      ├────────┼───┤卷宗第89頁。│
│    │                    │指印            │1枚   │            │
├──┼──────────┼────────┼───┼──────┤
│ 4  │桃園縣警察局桃園分局│簽名            │3枚   │參見同上偵查│
│    │扣押物品收據        ├────────┼───┤卷宗第91頁至│
│    │                    │指印            │3枚   │第93頁。    │
├──┼──────────┼────────┼───┼──────┤
│ 5  │桃園縣警察局桃園分局│簽名            │共計2 │參見同上偵查│
│    │逮捕通知書（共計2 張│                │枚    │卷宗第95頁。│
│    │）                  ├────────┼───┤            │
│    │                    │指印            │共計2 │            │
│    │                    │                │枚    │            │
├──┼──────────┼────────┼───┼──────┤
│ 6  │彰化縣警察局田中分局│簽名            │1枚   │參見同上偵查│
│    │權利告知單          ├────────┼───┤卷宗第94頁。│
│    │                    │指印            │1枚   │            │
├──┼──────────┼────────┼───┼──────┤
│ 7  │指紋卡片            │指印            │20枚  │參見同上偵查│
│    │                    │                │      │卷宗第100 頁│
│    │                    │                │      │。          │
│    │                    │                │      │            │
├──┼──────────┼────────┼───┼──────┤
│ 8  │臺灣板橋地方法院檢察│簽名            │1枚   │參見同上偵查│
│    │署96年1 月1 日訊問筆│                │      │卷宗第103 頁│
│    │錄                  │                │      │。          │
│    │                    │                │      │            │
└──┴──────────┴────────┴───┴──────┘
【附錄本案判決論罪科刑法條】：
中華民國刑法第210條
偽造、變造私文書，足以生損害於公眾或他人者，處5 年以下有
期徒刑。
中華民國刑法第216條
行使第210 條至第215 條之文書者，依偽造、變造文書或登載不
實事項或使登載不實事項之規定處斷。


司法院資訊處製作；財團法人民間司法改革基金會備份。
